臺灣臺南地方法院刑事判決　　　　　　　 96年度訴字第186號
公　訴　人　臺灣臺南地方法院檢察署檢察官
被　　　告　己○○
指定辯護人　本院公設辯護人丙○○
上列被告因強盜案件，經檢察官起起公訴（九十六年度偵字第
一四八０、一九九六號），本院判決如下：
   主  文
己○○竊盜，處有期徒刑陸月；又意圖為自己不法之所有，而搶
奪他人之動產，處有期徒刑壹年陸月。應執行有期徒刑壹年拾月
。
己○○被訴毀損部分公訴不受理。
    事  實
一、己○○意圖為自己不法所有，於民國九十五年九月二十四日
    下午二時三十分許，騎駛車牌部分以口罩罩住之車號ＺＷＮ
    －０五０號輕型機車，前往臺南市○○區○○街二段二九號
    大樓之地下停車場，竊取該停車場內之監視器攝影機一支（
    起訴書漏載，經蒞庭公訴檢察官當庭補充），並將上開監視
    器攝影機置放入隨身攜帶之袋子內，己○○於竊得前開監視
    器攝影機得手後，適該大樓住戶戊○○亦至該地下停車場，
    欲騎駛其停放於該處之機車外出，己○○竟另行起意，基於
    意圖自己不法所有之犯意，騎駛上開機車逼近戊○○，並乘
    戊○○不及防備之際，奪取其所有之皮包一個｛內有現金新
    臺幣（下同）一千八百元｝，己○○於得手後旋即騎駛上開
    機車逃離現場，嗣為警方調閱現場監視錄影帶，始循線查悉
    上情。
二、案經臺南市警察局第二分局報請臺灣臺南地方法院檢察署檢
    察官偵查起訴。
    理  由
甲、有罪部分
壹、證據能力之部分
一、按被告以外之人於審判外之陳述，經當事人於審判程序同意
    作為證據，法院審酌該言詞陳述或書面陳述作成時之情況，
    認為適當者，亦得為證據，刑事訴訟法第一百五十九條之五
    第一項定有明文。查被告及其辯護人對證人即被害人戊○○
    於九十五年九月二十四日、九十六年一月十一日之警詢筆錄
    及偵訊中之筆錄、證人乙○○及丁○○於警詢時及偵訊中之
    筆錄之證據能力不爭執，且本院依卷內資料審酌上開警詢及
    偵訊筆錄作成時之情況，亦認為並未有何違背法律或其他相
    關規定之情事，而應認為適當，是依刑事訴訟法第一百五十
    九條之五第一項之規定，上開證人戊○○、乙○○及丁○○
    於警詢及偵訊所作之筆錄，為傳聞法則之例外而具有證據能
    力，本院自得引為判決參考之依據，先予敘明。
貳、實體方面
一、上開事實，業據被告於本院審理時均坦承不諱，核與證人即
    被害人戊○○證述之情節大致相符，復有臺南市警察局第二
    分局扣押物品目錄表一份、現場及監視器翻拍畫面之照片等
    附卷可稽，綜合上開所查事證，足認被告自白核與事實相符
    ，本件事證明確，被告犯行洵堪認定。
二、按犯罪事實應依證據認定之，無證據不得推定其犯罪事實刑
    事訴訟法第一百五十四條第二項定有明文。況告訴人之告訴
    ，係以使被告受刑事訴追為目的，是其陳述是否與事實相符
    ，仍應調查其他證據以玆審認，最高法院五十二年度臺上字
    第一三○○號判例亦可參照。另按搶奪與強盜雖同具不法得
    財之意思，然搶奪係乘人不備，公然掠取他人之財物，如施
    用強暴脅迫，至使不能抗拒而取其財物或令其交付者，則為
    強盜罪；又搶奪罪以乘人不及抗拒，公然掠取其財物為成立
    要件，雖掠奪之際或不免於暴行，然與強盜罪之暴行，必須
    至使人不能抗拒之情形，迥然有別，最高法院三十二年度上
    字第二一八一號、六十四年度臺上字第一一六五號判決意旨
    參照。再者，刑法上之搶奪罪，其為奪取他人所有物雖與強
    盜罪無殊，但搶奪行為僅指乘人不及抗拒而為奪取者而言，
    如果施用強暴脅迫使人不能抗拒而為奪取，即應成立強盜之
    罪；而強盜罪之構成，以其實施之強暴、脅迫，已達於使人
    不能抗拒之程度為必要，倘其取物所實施之強暴、脅迫手段
    ，尚未使人達於不能抗拒之程度，僅能依其情形論以搶奪或
    恐嚇取財罪名，尚難以強盜論擬，最高法院八十二年度臺上
    字第一一一號、九十二年度臺上字第二九八二號判決意旨參
    照。職此之故，搶奪、強盜罪之主觀要件均為「意圖為自己
    不法之所有」，其區別點應非主觀犯意之異，而係在客觀構
    成要件之不同，即實施手段之差別，另實施搶奪、強盜行為
    均不免出於暴行，如該暴行尚未使人達於不能抗拒之程度，
    應屬搶奪；如已達於使人不能抗拒之程度，則為強盜。
（一）本件公訴意旨雖舉證人丁○○、乙○○之證言以及現場勘
      查資料及照片等證據，因認被告己○○於上開時地竊取監
      視器攝影機時，亦同時竊取被害人丁○○所使用之車號Ｔ
      Ｖ－七二九七號自小客車內之充電器、控制器、加油會員
      卡及詳細數目不詳之零錢等物，以及竊取被害人乙○○所
      使用之車號七Ｊ－七五一三號自小客車內之遙控器及空氣
      濾清器等物。而本件被告己○○雖供承有於上開時地以安
      全帽及石頭砸毀前揭被害人丁○○所使用之車號ＴＶ－七
      二九七號及被害人乙○○所使用之車號七Ｊ－七五一三號
      等自小客車之玻璃，惟矢口否認有何竊取前開車輛內財物
      之行為，經查：
    1.證人即被害人丁○○、乙○○等人雖均證述其等所分別使
      用之車號ＴＶ－七二九七號及七Ｊ－七五一三號等自小客
      車之玻璃有遭他人砸毀，且前開車輛車內之財物並有遭他
      人竊取之事實，然稽之前開證人丁○○、乙○○二人所證
      述之內容，其等均僅指述所使用之車輛車窗毀損及車內財
      物遭竊之客觀事實，並未具體指述本件竊取上開車內財物
      之人為何人，另依上開公訴人所舉之其他現場勘驗資料及
      照片等物，亦僅能佐證被害人指述車窗毀損及財物遭竊之
      情為真，亦無法據之證明上開車號ＴＶ－七二九七號及七
      Ｊ－七五一三號等自小客車內之財物，究係為何人所竊取
      。因此，由公訴人所舉之上開證據，並不足證明被告己○○確有竊取上開車號ＴＶ－七二九七號及七Ｊ－七五一三
      號等自小客車內之財物。
    2.另被告己○○雖供承於案發當時，有前往案發現場即上開
      地下停車場內，砸毀上開車號ＴＶ－七二九七號及七Ｊ－
      七五一三號等自小客車玻璃之事實，然據證人即案發後第
      一個發現被告之戊○○於本院審理時證述：伊於案發後立
      刻返回樓上家中報警，並在家中等警方到來後，而由警方
      帶伊返回案發現場之地下停車場，警方約於伊報警後五分
      鐘左右抵達等語（見本院九十六年三月二十二日審理筆錄
      ）。依上開證人戊○○證述之內容，可知於證人戊○○返
      回樓上家中報警至警方到達現場間，存有數分鐘之空檔時
      間，而佐以證人戊○○及丁○○等人於本院審理時又均證
      述案發當時地下停車場之車庫門並未關上等語，足認於證
      人戊○○返回樓上住家報警至警方到達間，案發之地下停
      車場係屬於任何人得自由出入之情形，是在被告己○○於
      當時既已將上開車號ＴＶ－七二九七號及七Ｊ－七五一三
      號等自小客車之車窗擊毀，顯見任何人於警方到達前之空
      檔，均可輕易且迅速取走上開車號ＴＶ－七二九七號及七
      Ｊ－七五一三號等自小客車車內之財物，堪認被告己○○
      雖有持安全帽及石頭等物砸毀上開車號ＴＶ－七二九七號
      及七Ｊ－七五一三號等自小客車之玻璃，然上開車輛內之
      財物既可能於被害人報案後至警方趕抵現場之空檔，另由
      他人所竊取，則自不能僅憑被告己○○自承有砸毀上開車
      輛車窗玻璃一節，即遽認上開車輛內之財物均係為被告所
      竊取。
    3.基上，公訴意旨雖認被告於竊取案發地點之監視器攝影機
      時，尚同時竊取上開車號ＴＶ－七二九七號及七Ｊ－七五
      一三號等自小客車內之財物，然上開公訴意旨所指之被告
      犯行，既未據公訴人提出積極明確證據以資佐證，且亦無
      法排除上開車輛內之財物係為他人竊取之可能，是依罪證
      有疑利於被告之原則，僅依現存之證據資料，實難遽為不
      利被告之認定，故本件公訴人就此部分犯罪事實之認定，
      尚有未洽，在此說明。
（二）本件公訴意旨雖又依憑證人即被害人戊○○之證言，認被
      告己○○係以持裝有監視器攝影機之袋子攻擊被害人戊○○之頭部，並掐住被害人戊○○之脖子，致被害人戊○○
      不能抗拒後，而劫取被害人戊○○之上開皮包，而認被告
      此部分所為係涉犯刑法第三百二十八條第一項之強盜罪嫌
      。惟被告堅詞否認涉有前揭強盜犯行，辯稱：伊並沒有攻
      擊被害人戊○○的頭部也沒有掐她，伊是騎機車過去搶被
      害人的皮包，被害人嚇一跳把皮包掉在地上，伊就撿了皮
      包逃走了等語。經查：
    1.雖證人即被害人戊○○多次證述其於案發時曾遭被告施以
      暴力之情，然稽之被害人戊○○數次之證述，其先於九十
      六年一月十一日之警詢筆錄證述：「｛現在場之己○○（
      七十一年七月三日生、身分證號Ｚ000000000、
      住臺南市○○區○○路二段一○○巷十六號｝經妳當場指
      證是否強盜妳皮包之歹徒？）經我當場指證是在場之己○○（七十一年七月三日生，身分證號Ｚ00000000
      0、住臺南市○○區○○路二段一○○巷十六號）就是九
      十五年九月二十四日下午二時三十分許在臺南市○○區○○街二段二十九號地下室持內裝重物袋從後突襲毆打我頭
      部並掐住我脖子強盜我皮包之人。」（見臺南市警察局第
      二分局南市警二刑字第○九五四二二○九二二一號刑事偵
      查卷第十頁至第十頁背面）、復於九十六年一月二十三日
      偵訊中證述：「（九十五年九月二十四日下午二時三十分
      許，妳人在何處？）在家，因為我要去洗頭，到地下室去
      騎機車，我開地下室鐵門前往機車停放處時，我看到一位
      兇嫌距我機車五、六公尺左右，坐在機車上，頭戴白色安
      全帽，身穿白色長袖休閒服，深色長褲，他所坐的機車是
      一部銀灰（鐵灰），車頭是尖型的，車牌是灰色沒有號碼
      ，該人我從沒有在社區見過，我就看該人五至十分鐘左右
      ，我在未離開前，我看到我機車左側有很多油漬，地下也
      有一大片油漬，我不疑有他，就準備騎車離去時，兇嫌就
      拿一包裝有硬物的東西往我右後腦打，然後我大叫，兇嫌
      雙手捉我左手，動手搶我皮包，我當時非常恐懼不知道兇
      嫌是要搶我皮包或對我性侵，我就跑到一部暗色車子旁邊
      ，我怕他再來找我，他搶完我皮包之後就騎機車逃走了。
      」（臺灣臺南地方法院檢察署九十六年度偵字第一四八０
      號偵查卷第十四至十五頁）、又於本院審理時證述：「（
      九十五年九月二十四日下午二時三十分人在何處？）我在
      家裡，準備出門洗頭，下去地下室騎機車時，看到一人頭
      戴安全帽，坐在摩托車上，距離我約二、三公尺，我看了
      他一眼，我反身去騎機車，插進鑰匙孔的時候，那個人就
      從後面撲過來，我感覺到我右後腦被像鐵一樣硬的東西打
      到，我就叫了一聲，他就用雙手掐我的脖子。」等語（見
      本院九十六年三月二十二日審理筆錄）。綜觀上開被害人
      戊○○所述之被告於案發時對其所為之施暴過程，被害人
      戊○○分別於警詢及本院審理時陳述被告係以攻擊其頭部
      及以雙手掐住其脖子等方式施暴，然稽之被害人戊○○於
      偵訊中之證言，卻未提及上開被告以手掐住其脖子一節，
      其僅陳述被告攻擊其頭部，且又另陳述被告有以雙手捉其
      左手等情，是勾核上開被害人戊○○所述之案發情節，顯
      見被害人戊○○對案發時被告之施暴過程，其中之部分細
      節有前後反覆及相異之情，雖上開證人即被害人戊○○前
      揭先後陳述歧異及有瑕疵之情，或係因時隔久遠而記憶逸
      失、模糊，致其陳述有所歧異，然其前後證述不一之部分
      ，既係在對於公訴人所主張被告涉有強盜罪嫌之重要基本
      事實中，亦即被告是否有對被害人施以強暴手段之陳述，
      而非其他與犯罪構成要件無涉之各項細節，本院自應慎加
      審酌其上開證言之可信性。且另參之本案證人即被害人戊○○於案發當日之報案筆錄即九十五年九月二十四日之警
      詢筆錄中，係證述：「（妳今日因何事至派出所接受警方
      製作詢問筆錄？）我於九十五年九月二十四下午二時三十
      分許在自家（國華街二段二十九號）公寓地下停車場遭不
      明男子搶奪皮包受傷而派出所製作筆錄。」、「（當時發
      生情？）我當時下樓至地下室出口準備騎機車外出，發現
      對面自小客車停車格旁有一可疑男子正騎一部機車，我與
      他對看約二分鐘後他就騎機車衝過來徒手搶奪我手上的皮
      包，我於是躲入兩車輛的縫間歹徒也就趁機逃走，之後我
      便回自家樓上內向警方報案遭搶奪。」等語（見臺南市警
      察局第二分局南市警二刑字第○九五四二二○九二二一號
      刑事偵查卷第六頁），亦即被害人戊○○於第一次報案之
      筆錄中，除對於上開被告曾於案發時有攻擊其頭部及掐其
      脖子之施暴過程隻字未提外，且亦證述其案發當日係遭被
      告「搶奪」皮包，而基於一般人之記憶通常於案發後最為
      鮮明，是倘若被害人戊○○確有於案發時遭被告施以暴力
      ，則衡情上開案發當日之第一次報案筆錄中，當應詳細記
      載被告對其之施暴過程，然上開被害人戊○○於案發當日
      所製作之警詢筆錄，既對於被告有對被害人施暴過程之記
      載付之闕如，是本院審之上情，被害人戊○○陳述於案發
      時有遭被告施以暴行部分之證言，或有渲染之可能，況依
      被害人戊○○所提出之診斷證明書，亦未有頭及脖頸部位
      受傷之描述，且該診斷證明書所記載之右肩挫傷瘀血、雙
      膝擦挫傷、左手肘擦傷等傷害，又均係被害人於逃跑時自
      行擦撞牆壁及地面所受之傷害，而與上開被害人所陳述被
      告對其施暴之過程無涉，足見前開被告有對被害人施暴之
      情節，除被害人有瑕疵之單一指述外，亦無其他積極證據
      可資證明，綜上，本院自難將上開證人即被害人戊○○陳
      述其於案發時，有遭被告施暴之不利被告之證述，採作認
      定本案被告有強盜犯行之證據。
    2.又退步言之，即便被告確有於案發當時持物攻擊被害人戊○○並掐住被害人之脖子，惟據證人即被害人戊○○證述
      ：「（被告打你的過程中是否看到被什麼東西打到？）沒
      有。」、「（被打後到他用手掐你脖子隔了多久？）馬上
      。」、「（掐你脖子時有無回頭看他？）沒有。」、「（
      掐脖子的時間多久？）一下子，沒有很久。」、「（掐脖
      子是否造成呼吸困難？）沒有。」、「（力道如何？）不
      很大力。」、「（是否他自己放手？）我身體有動，但沒
      有用手撥開。」、「（他放開手到拿你皮包隔了多久？）
      很快。」、「（拿皮包之前有無要你拿出皮包來？）他都
      沒說話。」、「（拿皮包時有無抵抗？）沒有。」、「（
      他掐你脖子時，你的心態如何？）我只想保護我的生命。
      沒有管皮包，只想逃命。」、「（是否因為被告打你或掐
      你脖子，才沒辦法抵抗？）我只是想要逃離現場。」等語
      （見本院九十六年三月二十二日審理筆錄）。依被害人戊○○上開所證之內容，倘若被告確有攻擊被害人戊○○之
      頭部並掐住其脖子，然被告亦係於其放開掐住被害人戊○○脖子及雙手，而被害人藉此機會逃離被告之控制時，趁
      被害人於逃離時不及防備之際，順勢拉取被害人手中之皮
      包而奪取之，且稽之被害人於被告持物攻擊其頭部並掐住
      其脖子後，其主觀上雖心生畏懼，然卻仍可於被告放開掐
      住其脖子之雙手之際，立即抽身脫離被告之控制範圍，且
      同時決定逃脫被告之控制而不要與被告拉扯皮包，足認被
      告所為之施暴行為，並未使被害人戊○○喪失意思決定自
      由，是依上開當時被害人戊○○所描述之客觀事實予以綜
      合判斷，應認即便被告有攻擊被害人頭部並掐住其脖子，
      然於被告取走被害人所有之皮包時，被害人戊○○當時之
      身體或精神上尚未達不能抗拒之程度亦明，故本件被告倘
      若對被害人確有施暴之過程，然其奪取被害人皮包時，仍
      應係趁被害人於逃離被告掌控時在被害人反應不及之情形
      下而奪取，客觀上並未有使被害人戊○○達至不能抗拒之
      程度而取其財物，核與強盜罪之構成要件有間。
    3.綜上，公訴人認定被告有對被害人戊○○施暴至使其不能
      抗拒，再奪取被害人皮包之犯行，除因僅有上開證人即被
      害人戊○○前後陳述歧異及有瑕疵之單一指述，而無法認
      定被告確有於奪取被害人戊○○皮包之際，對被害人施以
      強暴之行為外，且即便被告有對被害人戊○○施以攻擊頭
      部及掐住脖子等之強暴行為，然依被害人戊○○所述之情
      節，被告之上開舉止亦尚未至使被害人戊○○陷於不能抗
      拒之情形，是本件公訴人認被告係犯強盜犯行，即有誤會
      。
（三）再按刑法上心神喪失與精神耗弱，應依行為時精神障礙程
      度之強弱而定；如行為時之精神，對於外界事務全然缺乏
      知覺理會及判斷作用，而無自由決定意思之能力者，為心
      神喪失，如此項能力並非完全喪失，僅較普通人之平均程
      度顯然減退者，則為精神耗弱，最高法院二十六年渝上字
      第二三七號判例意旨參照。本件被告之辯護人雖依被告有
      精神疾病之診斷證明書等資料，聲請本院囑託專業之精神
      科醫師鑑定被告之精神狀況，以查明被告於行為當時有無
      精神耗弱或心神喪失之情形。然參酌被告進入案發現場之
      地下停車場犯案時，尚先以口罩遮住所騎駛之機車車牌以
      防他人辨識，且其砸毀地下停車場所停放之車輛玻璃前，
      又先竊取該地下停車場內之監視器攝影機，以防止其砸毀
      車輛玻璃之犯行被拍下，是倘若被告於行為時已達精神耗
      弱或心神喪失之程度，且其意思決定能力較普通人顯然減
      退，則其當無於犯案前仍會思及要刻意以口罩遮住車牌，
      且於進入案發現場時又先拔取該處之監視器攝影機等有思
      考及計畫性之行為，是稽之上情，顯示被告於案發時其自
      由決定意思之能力，並未較普通人之平均程度減退之情形
      ，故應認被告為本件犯罪行為當時，其對於外界事務之知
      覺理會、判斷作用及自由決定意思之能力，並未有喪失或
      較常人減衰而達於心神喪失或精神耗弱之程度。依上所述
      ，本院既認被告行為時並無心神喪失或精神耗弱之情形，
      因此被告之辯護人於本院審理中請求鑑定被告於行為時之
      精神狀態等語，本院經核無送鑑定之必要，附此敘明。
三、核被告己○○所為，係犯刑法第三百二十條第一項之竊盜罪
    及同法第三百二十五條第一項之搶奪罪。公訴人認前開奪取
    被害人戊○○財物部分係犯刑法第三百二十八條第一項之強
    盜罪，尚有未洽，已如前述，惟其社會基本事實相同，對被
    告防禦權亦不生不利影響，爰變更起訴法條。爰審酌被告年
    輕力壯，竟好逸惡勞，欲藉犯罪而取不義之財，且其於一般
    人停放私有車輛之大樓地下停車場內，搶奪獨行婦女之財物
    ，除造成被害人之心理恐懼甚鉅外，且因大樓地下停車場為
    一般民眾每日使用車輛時均會進出之場所，其在該處隨機搶
    奪民眾財物，亦嚴重影響社會大眾對治安良窳之觀感，惡性
    非輕，惟兼衡被告有因精神狀態問題求醫之紀錄，以及其犯
    罪後之態度等一切情狀，分別量處如主文所示之刑，並定其
    應執行之刑。
乙、不受理部分：
一、公訴意旨另以：被告己○○於民國九十五年九月二十四日下
    午二時三十分許，騎駛車牌部分以口罩罩住之車號ＺＷＮ－
    ０五０號輕型機車至臺南市○○區○○街二段二九號大樓之
    地下停車場，基於毀損他人物品之故意，持其所戴之安全帽
    ，分別砸毀丁○○所使用之車號ＴＶ－七二九七號及乙○○
    所使用之七Ｊ－七五一三號等自小客車之玻璃，因認被告另
    涉有刑法第三百五十四條之毀損罪嫌等語。
二、按告訴乃論之罪，告訴人於第一審辯論終結前得撤回其告訴
    ，又告訴經撤回者，應諭知不受理之判決；另第三百零二條
    至第三百零四條之判決，得不經言詞辯論為之，刑事訴訟法
    第二百三十八條第一項、第三百零三條第三款、第三百零七
    條分別定有明文。
三、查本件被告被訴毀損案件，核其係觸犯刑法第三百五十四條
    之毀損罪，依同法第三百五十七條之規定，須告訴乃論。茲
    據告訴人丁○○及乙○○分別撤回告訴，有撤回告訴狀二份
    在卷可稽（參見本院卷第三、四頁）。依照首開說明，被告
    被訴毀損部分之犯行即應諭知不受理之判決。
據上論斷，應依刑事訴訟法第二百九十九條第一項前段、第三百
條、第三百零三條第三款，刑法第三百二十條第一項、第三百二
十五條第一項、第五十一條第五款，刑法施行法第一條之一，判
決如主文。
本案經檢察官甲○到庭執行職務。
中　　華　　民　　國　　96　　年　　4 　　月　　12　　日
　　　　　　　刑事第四庭    審判長法　官　陳志成
　　　　　　　　　　　　　　　　　法　官  黃欣怡
　　　　　　　　　　　　　　　　　法　官  楊佳祥
以上正本證明與原本無異
如不服本判決應於送達後十日內向本院提出上訴狀
　　　　　　　　　　　　　　  　　書記官  陳世勳
中　　華　　民　　國　　96　　年　　4 　　月　　12　　日
附錄本案論罪科刑法條全文
中華民國刑法第三百二十條
意圖為自己或第三人不法之所有，而竊取他人之動產者，為竊盜罪，處
五年以下有期徒刑、拘役或五百元以下罰金。
意圖為自己或第三人不法之利益，而竊佔他人之不動產者，依前項之規定
處斷。
前二項之未遂犯罰之。
刑法第三百二十五條
意圖為自己或第三人不法之所有，而搶奪他人之動產者，處六月
以上五年以下有期徒刑。因而致人於死者，處無期徒刑或七年以
上有期徒刑，致重傷者，處三年以上十年以下有期徒刑。
第一項之未遂犯罰之。
